---
title: "Capítulo 11 - Analítica Espacial: Ejercicios (R)"
subtitle: "Programación SIG"
author: "Lina María Quintero Fonseca"
date: today
format:
  html:
    toc: true
    theme: cosmo
  pdf:
    toc: true
    geometry: margin=2.5cm
execute:
  echo: true
  warning: false
---

## Ejercicio 1: Haversine vectorizada

### DataFrame base

```{r}
df <- data.frame(
  Ciudad    = c("Bogotá", "Medellín", "Cali", "Barranquilla"),
  Region    = c("Andina", "Andina", "Pacífica", "Caribe"),
  Poblacion = c(7181469, 2529403, 2227642, 1206319),
  Latitud   = c(4.7110, 6.2442, 3.4516, 10.9685),
  Longitud  = c(-74.0721, -75.5812, -76.5320, -74.7813),
  Elevacion = c(2640, 1495, 1018, 18)
)
print(df)
```

### Función Haversine

```{r}
calcular_distancias <- function(df, lat_ref = 4.7110, lon_ref = -74.0721) {
  R <- 6371.0
  lat1 <- lat_ref * pi / 180
  lon1 <- lon_ref * pi / 180
  lat2 <- df\ * pi / 180
  lon2 <- df\ * pi / 180
  dlat <- lat2 - lat1
  dlon <- lon2 - lon1
  a <- sin(dlat / 2)^2 + cos(lat1) * cos(lat2) * sin(dlon / 2)^2
  c_dist <- 2 * atan2(sqrt(a), sqrt(1 - a))
  df\ <- round(R * c_dist, 2)
  return(df)
}

df_dist <- calcular_distancias(df)
print(df_dist[, c("Ciudad", "Distancia_Bogota")])
```

## Ejercicio 2: Limpieza y agregación tabular

### Paso 1: DataFrame con nulos

```{r}
df_est <- data.frame(
  Estacion      = c("Páramo", "Valle", "Costa", "Selva", "Sabana"),
  Elevacion     = c(3200, 1500, 15, 200, 2600),
  Precipitacion = c(850.5, 1200.0, NA, 3000.5, NA)
)
print(df_est)
```

### Paso 2: Imputación

```{r}
library(dplyr)
media_p <- mean(df_est\, na.rm = TRUE)
cat(sprintf("Media válida: %.2f mm
", media_p))

df_est <- df_est %>%
  mutate(Precipitacion = ifelse(is.na(Precipitacion), media_p, Precipitacion))
print(df_est)
```

### Paso 3: Filtro estaciones altas

```{r}
est_altas <- df_est %>% filter(Elevacion > 1000)
print(est_altas)
```

### Paso 4: Promedio estaciones altas

```{r}
prom <- mean(est_altas\)
cat(sprintf("Precipitación promedio estaciones altas: %.2f mm
", prom))
```

### Visualización

```{r}
colores <- ifelse(df_est\ > 1000, "#2ecc71", "#95a5a6")
bp <- barplot(df_est\, names.arg = df_est\,
  col = colores, main = "Precipitación por Estación (R)", ylab = "mm",
  ylim = c(0, max(df_est\) * 1.15))
abline(h = prom, col = "red", lty = 2)
legend("topright", sprintf("Prom altas: %.0f mm", prom),
  col = "red", lty = 2, cex = 0.8)
```

## Comentarios

En R se usa na.rm = TRUE en mean() porque sin este argumento retorna NA si hay nulos. Se eligió dplyr filter por legibilidad con pipes. Las funciones trigonométricas en R son vectorizadas nativamente. La imputación con media es la técnica más simple; en SIG real se usaría interpolación espacial.
