---
title: "Capítulo 11 – Analítica Espacial: Arreglos y Tablas - Ejercicios (R)"
subtitle: "Programación SIG"
author: "Lina Maía Quintero Fonseca"
date: today
format:
  html:
    toc: true
    toc-depth: 3
    code-fold: false
    theme: cosmo
    highlight-style: github
  pdf:
    toc: true
    toc-depth: 3
    documentclass: article
    geometry: margin=2.5cm
    highlight-style: github
execute:
  echo: true
  warning: false
---

## Introducción

En este documento se resuelven los dos ejercicios propuestos en el Capítulo 11 del curso de Programación SIG, implementados en **R** utilizando operaciones vectorizadas nativas y el paquete `dplyr` para manipulación tabular.

---

## Ejercicio 1: Vectorización y álgebra espacial (Haversine)

### Construcción del DataFrame base

Construimos el DataFrame censal con las cuatro ciudades principales, tal como se hizo en la sección 11.7 del capítulo.

```{r}
# DataFrame censal base (sección 11.7)
df <- data.frame(
  Ciudad    = c("Bogotá", "Medellín", "Cali", "Barranquilla"),
  Region    = c("Andina", "Andina", "Pacífica", "Caribe"),
  Poblacion = c(7181469, 2529403, 2227642, 1206319),
  Latitud   = c(4.7110, 6.2442, 3.4516, 10.9685),
  Longitud  = c(-74.0721, -75.5812, -76.5320, -74.7813),
  Elevacion = c(2640, 1495, 1018, 18)
)

cat("DataFrame base:\n")
print(df)
```

### Función Haversine vectorizada

En R, las funciones trigonométricas (`sin()`, `cos()`, `atan2()`, `sqrt()`) son **vectorizadas por defecto**: al recibir un vector, operan sobre todos sus elementos simultáneamente sin necesidad de ciclos `for`. Esto permite aplicar la fórmula de Haversine directamente sobre las columnas completas del DataFrame.

```{r}
calcular_distancias <- function(df, lat_ref = 4.7110, lon_ref = -74.0721) {
  #' Calcula la distancia Haversine desde un punto de referencia (Bogotá)

  #' hacia todas las filas del DataFrame, de forma vectorizada.
  #'
  #' @param df data.frame con columnas 'Latitud' y 'Longitud'
  #' @param lat_ref Latitud del punto de referencia (grados decimales)
  #' @param lon_ref Longitud del punto de referencia (grados decimales)
  #' @return data.frame con columna adicional 'Distancia_Bogota' (km)

  # Radio medio de la Tierra en kilómetros
  R <- 6371.0

  # Convertir grados a radianes (operación vectorizada sobre columnas completas)
  lat1 <- lat_ref * pi / 180
  lon1 <- lon_ref * pi / 180
  lat2 <- df$Latitud * pi / 180
  lon2 <- df$Longitud * pi / 180

  # Diferencias vectorizadas
  dlat <- lat2 - lat1
  dlon <- lon2 - lon1

  # Fórmula de Haversine aplicada element-wise sobre los vectores
  a <- sin(dlat / 2)^2 + cos(lat1) * cos(lat2) * sin(dlon / 2)^2
  c_dist <- 2 * atan2(sqrt(a), sqrt(1 - a))

  # Distancia en kilómetros
  distancia_km <- R * c_dist

  # Agregar la nueva columna al DataFrame
  df$Distancia_Bogota <- round(distancia_km, 2)

  return(df)
}
```

### Ejecución y resultados

```{r}
df_con_distancias <- calcular_distancias(df)

cat("DataFrame con distancias desde Bogotá (km):\n\n")
print(df_con_distancias[, c("Ciudad", "Latitud", "Longitud", "Distancia_Bogota")])
```

### Verificación rápida

La distancia Bogotá–Bogotá debe ser 0 km, y las distancias a las demás ciudades deben ser coherentes con la geografía colombiana.

```{r}
cat("\nVerificación de distancias:\n")
for (i in seq_len(nrow(df_con_distancias))) {
  cat(sprintf("  Bogotá → %s: %.2f km\n",
              df_con_distancias$Ciudad[i],
              df_con_distancias$Distancia_Bogota[i]))
}
```

---

## Ejercicio 2: Limpieza, filtros y agregación tabular

### Paso 1: Creación del DataFrame con datos nulos

Creamos el DataFrame de estaciones meteorológicas. En R, el valor nulo estándar para datos faltantes es `NA` (*Not Available*), que es el equivalente a `np.nan` en Python o `missing` en Julia.

```{r}
# Creación del DataFrame con datos nulos (sensores fallidos en Costa y Sabana)
df_estaciones <- data.frame(
  Estacion      = c("Páramo", "Valle", "Costa", "Selva", "Sabana"),
  Elevacion     = c(3200, 1500, 15, 200, 2600),
  Precipitacion = c(850.5, 1200.0, NA, 3000.5, NA)
)

cat("DataFrame original (con datos nulos):\n\n")
print(df_estaciones)

cat(sprintf("\nValores nulos en Precipitacion: %d\n", sum(is.na(df_estaciones$Precipitacion))))
```

### Paso 2: Imputación de valores nulos

Los sensores de la Costa y la Sabana fallaron. Rellenamos los valores nulos con la **media** de las estaciones que sí tienen datos válidos.

Se usa `na.rm = TRUE` en `mean()` para que R ignore los `NA` al calcular el promedio. Luego, `ifelse(is.na(...))` reemplaza únicamente los valores faltantes, sin alterar los datos válidos existentes.

```{r}
library(dplyr)

# Calcular la media de precipitación ignorando NAs
media_precipitacion <- mean(df_estaciones$Precipitacion, na.rm = TRUE)
cat(sprintf("Media de precipitación (estaciones válidas): %.2f mm\n\n", media_precipitacion))

# Imputar los valores nulos con la media calculada
df_estaciones <- df_estaciones %>%
  mutate(Precipitacion = ifelse(is.na(Precipitacion), media_precipitacion, Precipitacion))

cat("DataFrame después de imputación:\n\n")
print(df_estaciones)
```

### Paso 3: Filtro espacial (estaciones altas)

Extraemos un nuevo DataFrame con solo las estaciones cuya elevación sea estrictamente mayor a 1000 metros. Usamos `filter()` de `dplyr`, que internamente aplica indexación booleana vectorizada, más legible que un `for` con condicionales.

```{r}
# Filtro: elevación > 1000 m
estaciones_altas <- df_estaciones %>%
  filter(Elevacion > 1000)

cat("Estaciones altas (Elevación > 1000 m):\n\n")
print(estaciones_altas)
```

### Paso 4: Cálculo final – Precipitación promedio en estaciones altas

```{r}
precipitacion_promedio_altas <- mean(estaciones_altas$Precipitacion)

cat(sprintf("\nPrecipitación promedio anual en estaciones altas: %.2f mm\n",
            precipitacion_promedio_altas))
```

### Visualización complementaria

Generamos un gráfico de barras con `barplot()` de R base para comparar la precipitación entre estaciones.

```{r}
#| fig-width: 8
#| fig-height: 4.5

# Colores: verde para estaciones altas, gris para las demás
colores <- ifelse(df_estaciones$Elevacion > 1000, "#2ecc71", "#95a5a6")

barras <- barplot(
  df_estaciones$Precipitacion,
  names.arg = df_estaciones$Estacion,
  col       = colores,
  main      = "Precipitación por Estación Meteorológica (R)",
  ylab      = "Precipitación Anual (mm)",
  ylim      = c(0, max(df_estaciones$Precipitacion) * 1.15)
)

# Línea de referencia: promedio estaciones altas
abline(h = precipitacion_promedio_altas, col = "red", lty = 2, lwd = 1.5)
legend("topright",
       legend = sprintf("Promedio altas: %.0f mm", precipitacion_promedio_altas),
       col = "red", lty = 2, lwd = 1.5, cex = 0.8)

# Anotar estaciones imputadas
idx_imputadas <- which(df_estaciones$Estacion %in% c("Costa", "Sabana"))
text(x = barras[idx_imputadas],
     y = df_estaciones$Precipitacion[idx_imputadas] + 80,
     labels = "(imputado)", cex = 0.7, col = "gray40")
```

---

## Comentarios sobre decisiones de diseño

**¿Por qué imputar con la media usando `na.rm = TRUE`?**
En R, si no se especifica `na.rm = TRUE`, la función `mean()` retorna `NA` cuando hay al menos un valor faltante en el vector. Esto es un comportamiento de diseño intencional: R fuerza al analista a tomar una decisión explícita sobre cómo manejar los datos incompletos. Imputar con la media es la técnica más simple cuando no se dispone de información espacial adicional. En un flujo SIG real, se podría usar interpolación IDW o Kriging con las coordenadas de las estaciones.

**¿Por qué `dplyr::filter()` en lugar de indexación base?**
Ambas alternativas son válidas. La sintaxis `df[df$Elevacion > 1000, ]` (R base) logra lo mismo que `df %>% filter(Elevacion > 1000)` (dplyr). Se eligió `dplyr` porque el operador pipe (`%>%`) facilita la lectura secuencial del flujo de transformaciones, especialmente cuando se encadenan múltiples operaciones (filtrar, agrupar, resumir).

**¿Por qué la Haversine funciona vectorizada sin paquetes extra en R?**
A diferencia de Python (donde se necesita NumPy para vectorizar operaciones matemáticas sobre arreglos), en R las funciones aritméticas y trigonométricas son vectorizadas de forma nativa. Los vectores numéricos (`c()`) son ciudadanos de primera clase del lenguaje, y operaciones como `sin(vector)` o `vector * pi / 180` se aplican automáticamente a cada elemento sin necesidad de importar librerías adicionales.

